【裁判字號】    95,易,228
【裁判日期】    950831
【裁判案由】    勞工安全衛生法等
【裁判全文】
臺灣花蓮地方法院刑事判決               95年度易字第228號
公  訴  人  臺灣花蓮地方法院檢察署檢察官
被      告  丙○○
選任辯護人  戊○○
被      告  甲○○
            丁○○
上列被告因違反勞工安全衛生法等案件，經檢察官提起公訴（95年
度偵字第1884號、第2021號），由本院合議庭裁定改依簡式審判
程序審理，並判決如下：
    主  文
丙○○違反雇主對防止機械所引起之危害應有符合標準之必要安
全設備之規定，致發生死亡之職業災害，處有期徒刑捌月，緩刑
貳年。
甲○○偽造關係他人刑事被告案件之證據，處有期徒刑參月，如
易科罰金，以銀元參佰元即新臺幣玖佰元折算壹日。
丁○○意圖使犯人隱避而頂替，處有期徒刑肆月，如易科罰金，
以銀元參佰元即新臺幣玖佰元折算壹日，緩刑貳年。
    事  實
一、丙○○係位於花蓮縣玉里鎮○○路16號「順達土木包工業」
    之實際負責人（登記負責人為其母吳雙妹），於民國92年11
    月11日向行政院農業委員會水土保持局第六工程所承攬施作
    「92年松浦農路改善工程」，係勞工安全衛生法規定之雇主
    。其為遂行上開工程，乃僱用甲○○、李茂錦等人施作該工
    程之挖填土方作業，由甲○○負責駕駛挖土機將混凝土澆置
    於施築路面，再由李茂錦等人負責抹平混凝土路面，此間本
    應依勞工安全衛生法之規定，對防止機械、器具、設備引起
    之危害，配置符合標準之必要安全設備，以及要求現場工地
    負責人禁止人員進入挖土機機械操作半徑內或附近有危險之
    虞之場所，竟未確實依規定為之，適於93年1月2日下午2時
    30 分許，甲○○負責駕駛挖土機之際，因疏未注意禁止李
    茂錦等人進入挖土機操作半徑內，亦未確認有無人員進入挖
    土機操作範圍內，即貿然操作挖土機，致使甲○○將挖土機
    的鏟斗順時針迴轉到朝下山的方向，鏟起擺放於挖土機後方
    的鐵桶內的混凝土，再將鏟斗逆時針迴轉到朝上山的方向澆
    置於施築路面時，該挖土機的後車身乃撞及不慎進入挖土機
    操作範圍內之李茂錦頭部，造成李茂錦受有頭部外傷併嚴重
    腦挫傷、顱底骨折併腦幹損傷及頸椎外傷等傷害，經立即送
    財團法人佛教慈濟綜合醫院玉里分院急救，遲至93年1月7日
    仍因傷重不治而死亡（卓順卓所犯過失致人於死罪部分，業
    經本院另案判處有期徒刑5月，緩刑2年確定）  。
二、甲○○明知其係直接受僱於順達土木包工業之勞工，並非上
    開工程之轉承包商，竟基於意圖使丙○○隱避之犯意，接受
    丙○○之唆使，同意冒稱係丙○○所經營順達土木包工業之
    轉承包商，頂替為應負勞工安全衛生責任之雇主，並另基於
    偽造關係他人刑事證據之犯意，於93年1月8日行政院勞工委
    員會北區勞動檢查所（簡稱北區勞檢所）派員前往案發現場
    檢查之同日，事先偽造可供認定順達土木包工業負責人丙○○是否有違反勞工安全衛生法等刑事責任證據之工程合約書
    （甲○○係屬形式上有權制作該合約書之人，即便內容不實
    ，此部分不另構成偽造私文書罪），交由順達土木包工業收
    執，以備北區勞檢所實際派員檢查之時，誆稱係其另向順達
    土木包工業承攬上開工程，致使北區勞檢所人員據此誤認甲○○為上開工程之第2級承攬人，且李茂錦係受僱於甲○○
    之勞工，而順達土木包工業僅係第1級承攬人之地位等情，
    並將上開檢查結果函送臺灣花蓮地方法院檢察署（下稱花蓮
    地檢署）偵辦，藉以隱避順達土木包工業負責人丙○○免於
    受刑罰。
三、丁○○亦僅係順達土木包工業之工地主任，明知丙○○係順
    達土木包工業之實際負責人，竟基於意圖使順達土木包工業
    負責人丙○○隱避之犯意，聽從丙○○之唆使，於上開勞工
    安全衛生事故發生後之93年7月14日花蓮地檢署檢察官偵訊
    時，頂替丙○○為順達土木包工業之實際負責人，致使承辦
    檢察官誤將丁○○以涉犯勞工安全衛生法第31條第1項之罪
    名提起公訴。嗣因丙○○遲未出面對死者李茂錦之家屬負起
    賠償責任，且甲○○、丁○○均無力單獨承擔賠償之責，乃
    於94年7月23日相偕至花蓮地檢署向檢察官坦承前開偽造工
    程合約書及頂替之犯行，自首而願意接受裁判，始循線查悉
    上情。
四、案經甲○○、丁○○自首後由臺灣花蓮地方法院檢察署檢察
    官偵查起訴。
    理  由
一、上開犯罪事實，業經被告丙○○、甲○○及丁○○於本院審
    理時均坦承不諱，核與證人李心蘭、林敏郎及吳雙妹於偵查
    中所指證被告丙○○係順達土木包工業之實際負責人之情節
    大致相符，且證人俞月娥於偵查中亦明確證稱：伊有當場聽
    聞被告丙○○要求被告甲○○、丁○○承認該工程係其2人
    所承包，並要被告甲○○、丁○○不要稱呼被告丙○○為老
    闆等語，此外復有財政部臺灣省北區國稅局花蓮縣分局94年
    8 月23日北區國稅花縣二字第0941015977號函附丁○○、甲○○、丙○○綜合所得申報資1份附卷可按；再者，被害人
    李茂錦確因本件工程施作而死亡一節，亦經臺灣花蓮地方法
    院檢察署檢察官督同檢驗員到場相驗屬實，並製有勘驗筆錄
    、驗斷書、相驗屍體證明書及相驗照片在卷可憑，足認被告
    3人之前開自白應與事實相符，堪予採信。按雇主對於防止
    機械、器具、設備被引起之危害應有符合標準之必要安全設
    備；又雇主對於就業場所作業之車輛機械，應規定駕駛者執
    行左列事項：車輛系營建機械作業時，禁止人員（駕駛者等
    依規定就位者除外）進入操作半徑內或附近有危險之虞之場
    所，勞工安全衛生法第5條第1項第1款及勞工安全衛生設施
    規則第116條第3款分別定有明文。查被告丙○○本應事前告
    知並禁止被害人等相關人員進入操作半徑內或附近有危險之
    虞之場所，竟未為此項防止挖土機危害之必要之安全措施，
    已違反上開規定，且本案經北區勞檢所實際進行檢查，亦同
    此認定，有該所93年2月19日勞北檢營字第09310 02129號函
    1份在卷可稽（惟該所認定被告丁○○為順達土木包工業之
    經營負責人，顯然有誤，應予更正）。是以本件事證明確，
    被告3人上開犯行堪予認定，應依法論科。
二、核被告丙○○所為，係犯勞工安全衛生法第31條第1項之罪
    ；被告甲○○所為，係犯刑法第165條之偽造他人刑事證據
    罪及同法第164條第2項、第1項之頂替罪（起訴書漏未引用
    ，應予補充）；被告丁○○所為，則係犯刑法第164條第2項
    、第1項之頂替罪。按被告甲○○於行為後，刑法第55條後
    段關於牽連犯之規定，業於94年1月7日經立法院修正刪除，
    並自95年7月1日施行，則被告之犯行，因行為後新法業已刪
    除牽連犯之規定，此刪除雖非犯罪構成要件之變更，但顯已
    影響行為人刑罰之法律效果，自屬法律有變更，依新刑法第
    2 條第1項規定，比較新、舊法結果，仍應適用較有利於被
    告之行為時法律即舊法論以牽連犯（最高法院95年第8次刑
    事庭會議決議參照）。是被告甲○○所犯上開2罪均在新法
    施行前，其間復有目的方法之牽連關係，自應依修正前第55
    條後段規定，從一情節較重之偽造他人刑事證據罪（實害較
    重）處斷。又按被告甲○○、丁○○於行為後，刑法第62條
    有關自首之規定，亦業於94年1月7日經立法院修正通過，並
    自95年7月1日施行，其中自首之法律效果，已由修正前之舊
    法規定為「必減」其刑，修正後改為「得減」其刑，經新舊
    法比較之結果，自應依刑法第2條第1項前段，適用較有利於
    行為人之舊法即修正前刑法第62條前段論斷。查被告甲○○
    、丁○○於有偵查犯罪職權之公務員發覺前，即主動前往花
    蓮地檢署向檢察官自首表示有本件偽造工程合約書及頂替之
    犯行，並願意接受裁判一情，有花蓮地檢署申告案件報告表
    1張附卷可稽，自應各依修正前之刑法第62條前段規定減輕
    其刑。爰審酌被告丙○○、丁○○未曾受任何罪刑之宣告，
    素行良好；被告甲○○則僅有犯竊佔罪之前科紀錄（已於89
    年3月26日緩刑期滿），素行尚可，且於本件造成被害人李
    茂錦受傷死亡之勞工安全事件中，被告甲○○、丁○○為使
    被告丙○○脫免刑責，竟受被告丙○○之唆使，各自同意擔
    任被害人李茂錦之雇主及順達土木包工業之負責人，致使北
    區勞檢所人員無法正確判斷本件勞工安全事件所應負行政及
    刑事責任之人，並造成被告丁○○誤遭檢察官起訴，嗣經本
    院審理時查覺有異，始為被告丁○○無罪判決之諭知，無端
    耗費司法資源，復參酌其等各自犯罪之手段、方法、目的、
    對被害人家屬所造成之損害，以及被告3人於本院審理時均
    已坦承犯行，其中被告丙○○復於本院準備程序進行期間，
    與被害人家屬乙○○等人達成和解（有和解書1份在卷可憑
    ），犯後態度尚稱良好等一切情狀，各量處如主文所示之刑
    ，並就被告甲○○、丁○○部分均諭知易科罰金之折算標準
    。至公訴人未及審酌被告丙○○於本院準備程序進行中，已
    與被害人家屬達成和解之事實，請求對被告丙○○從重量處
    有期徒刑1年6月，稍嫌過重，容有未洽，附此敘明。
三、再按被告甲○○、丁○○於行為後，刑法第41條有關易科罰
    金折算標準之規定，亦於94年1月7日經立法院修正通過，並
    自95年7月1日施行，其中修正前第41條第1項前段係規定「
    犯最重本刑為五年以下有期徒刑以下之刑之罪，而受六個月
    以下有期徒刑或拘役之宣告，因身體、教育、職業、家庭之
    關係或其他正當事由，執行顯有困難者，得以一元以上三元
    以下折算一日，易科罰金。」（依罰金罰鍰提高標準條例第
    2 條前段《已修正刪除》規定，就其原定數額提高為100倍
    折算1日，則本件被告行為時之易科罰金折算標準，應以銀
    元300元折算1日；再依現行法規所定貨幣單位折算新臺幣條
    例第2條規定，折算為新臺幣後，應以新臺幣900元折算為1
    日），惟修正後之新法第41條第1項前段則為「犯最重本刑
    為五年以下有期徒刑以下之刑之罪，而受六個月以下有期徒
    刑或拘役之宣告者，得以新臺幣一千元、二千元或三千元折
    算一日，易科罰金。」，經比較修正前後之易科罰金折算標
    準，應以95年7月1日修正公布施行前之規定，較有利於行為
    人，自應依刑法第2條第1項前段，適用行為時即修正前之刑
    法第41條第1項前段規定，定其折算標準（臺灣高等法院暨
    所屬法院因應新修正刑法施行座談會第5號提案第1子題研討
    結論參照）。
四、另按被告丙○○、丁○○於行為後，刑法第74條有關得宣告
    緩刑要件之規定，業於94年1月7日經立法院修正，並自95
    年7月1日施行，而被告之犯行無論依新法或舊法，雖均符合
    緩刑宣告之要件，然因新法第74條第2項規定得命行為人履
    行負擔，且同條第4項規定緩刑效力不及於從刑及保安處分
    ，而依舊法第74條規定行為人不須履行負擔，且緩刑效力可
    及於主刑及從刑，整體比較之下，應認新法第74條有關緩刑
    宣告之要件，較不利於行為人，則依新法第2條第1項前段，
    應適用行為時之舊刑法有關緩刑之規定（臺灣高等法院暨所
    屬法院因應新修正刑法施行法律問題座談會審查結論《第19
    號提案》參照）。查被告丙○○、丁○○均未曾受任何罪刑
    之宣告，有臺灣高等法院被告前案紀錄表各1份在卷可稽，
    且其2人於犯罪後已深知悔悟，應係因一時失慮，而罹刑章
    ，其中被告丙○○復已於本院準備程序進行期間，與被害人
    家屬乙○○等人達成和解，已如前述，足見其尚有悔意，本
    院因認其2人經此偵審程序之進行及罪刑宣告，當知警惕而
    無再犯之虞，是所受宣告之刑，以暫不執行為適當，爰各併
    予宣告被如主文所示之緩刑期間，以勵自新。
五、末按「除被告所犯為死刑、無期徒刑、最輕本刑為3年以上
    有期徒刑之罪或高等法院管轄第1審案件者外，於前條第1項
    程序進行中，被告先就被訴事實為有罪之陳述時，審判長得
    告知被告簡式審判程序之旨，並聽取當事人、代理人、辯護
    人及輔佐人之意見後，裁定進行簡式審判程序。」刑事訴訟
    法第273條之1第1項定有明文。查本件被告3人所犯上開勞工
    安全衛生法第31條第1項、刑法第164條第1項、第2項及同法
    第165條等之罪，其法定刑均非最輕本刑為3年以上有期徒刑
    之罪，且被告3人分別於本院95年8月7及8月24日準備程序進
    行中，復就被訴之事實為有罪之陳述，經告知被告簡式審判
    程序之旨，被告3人、辯護人及公訴人對於本件改依簡式審
    判程序審理亦均表示同意，是本院即依前揭刑事訴訟法規定
    ，裁定本件進行簡式審判程序，附此敘明。
據上論斷，應依刑事訴訟法第273條之1第1項、第299條第1項前
段，勞工安全衛生法第31條第1項，刑法第164條第2項、第1項、
第165條、第2條第1條前段、修正前刑法第55條、第41條第1項前
段、第74條第1款，罰金罰鍰提高標準條例第1條前段、修正前罰
金罰鍰提高標準條例第2條，現行法規所定貨幣單位折算新臺幣
條例第2條，判決如主文。
本案經檢察官孫源志到庭執行職務。
中    華    民    國    95    年    8    月    31    日
                          臺灣花蓮地方法院刑事第三庭
                                     法  官   楊仲農
上列正本證明與原本無異。
如對本判決不服，應於送達後10日內，向本院提出上訴狀（應
抄附繕本）
                                     書記官
中    華    民    國   95      年    8     月   31     日
附錄本案論罪科刑之法條：
勞工安全衛生法第31條第1項：
違反第5條第1項或第8條第1項之規定，致發生第28條第2項第1款
之職業災害者，處3年以下有期徒刑、拘役或科或併科新台幣15
萬元以下罰金。
中華民國刑法第164條
(藏匿人犯或使之隱避、頂替罪)
藏匿犯人或依法逮捕拘禁之脫逃人或使之隱避者，處二年以下有
期徒刑、拘役或五百元以下罰金。
意圖犯前項之罪而頂替者，亦同。
中華民國刑法第165條
(湮滅刑事證據罪)
偽造、變造、湮滅或隱匿關係他人刑事被告案件之證據，或使用
偽造、變造之證據者，處二年以下有期徒刑、拘役或五百元以下
罰金。


司法院資訊處製作；財團法人民間司法改革基金會備份。
